ACORDAO-COMPLETO-2542038

ACÓRDÃO 1764/2022 ATA 30/2022 - PLENÁRIO

Vistos, relatados e discutidos estes autos de recurso de revisão interposto contra o Acórdão 1631/2017-TCU-Segunda Câmara,
ACORDAM os Ministros do Tribunal de Contas da União, reunidos em sessão Plenária, ante as razões expostas pelo relator, em:
9.1. conhecer do presente recurso de revisão, com fundamento nos arts. 32, inciso III, e 35, inciso III, da Lei 8.443/1992;
9.2. quanto ao mérito, dar provimento parcial ao presente recurso para:
9.2.1. alterar o valor do débito discriminado no subitem 9.1 do Acórdão 1631/2017-TCU-Segunda Câmara, que passará a ter a seguinte composição;
	Valor (R$) 
	Data
	C/D

	    2.375,00 
	15/3/2010
	D

	    2.375,00 
	9/4/2010
	D

	    1.425,00 
	9/4/2010
	C

	    2.375,00 
	27/4/2010
	D

	    1.425,00 
	27/4/2010
	C

	    2.375,00 
	2/6/2010
	D

	    1.425,00 
	2/6/2010
	C

	       475,00 
	9/6/2010
	D

	    2.850,00 
	29/6/2010
	D

	    1.900,00 
	29/6/2010
	C

	    2.850,00 
	4/8/2010
	D

	    1.900,00 
	4/8/2010
	C

	    2.850,00 
	27/8/2010
	D

	    2.850,00 
	28/9/2010
	D

	    1.425,00 
	28/9/2010
	C

	    2.850,00 
	28/10/2010
	D

	    1.900,00 
	28/10/2010
	C

	    2.850,00 
	7/12/2010
	D

	    1.900,00 
	7/12/2010
	C

	       475,00 
	10/12/2010
	D

	    1.900,00 
	10/12/2010
	C

	    3.325,00 
	27/12/2010
	D

	    1.900,00 
	27/12/2010
	C

	       187,37 
	30/12/2010
	D

9.2.2. reduzir o valor da multa aplicada pelo subitem 9.3 do Acórdão 1933/2019-TCU-Segunda Câmara, de R$ 7.000,00 (sete mil reais) para R$ 3.000,00 (três mil reais) ;
9.3. apor sigilo às páginas 20, 26, 28, 30, 32 e 33 da peça 93 e às páginas 3-5 da peça 109; e
9.4. dar ciência desta deliberação à recorrente, à Prefeitura Municipal de Lagoa do Carro/PE, ao Ministério da Cidadania, ao Tribunal de Contas do Estado de Pernambuco e à Procuradoria da República no Estado de Pernambuco.

Recurso de revisão contra decisão que julgou irregulares as contas da responsável, com imputação de débito e aplicação de multa.

3. Recorrente: Judite Maria Botafogo Santana da Silva (XXX.976.814-XX)

13.1. Ministros presentes: Bruno Dantas (na Presidência), Benjamin Zymler (Relator), Vital do Rêgo, Jorge Oliveira e Antonio Anastasia.
13.2. Ministros-Substitutos convocados: Marcos Bemquerer Costa e André Luís de Carvalho.
13.3. Ministro-Substituto presente: Weder de Oliveira.

ACORDAO-COMPLETO-2550659

Acórdão 2536/2022 - Plenário

Judite Maria Botafogo Santana da Silva

BENJAMIN ZYMLER

Ministro Augusto Nardes

Adoto como relatório, com alguns ajustes de forma, a instrução lavrada no âmbito da Secretaria de Recursos (Serur) , acostada à peça 103:
	"INTRODUÇÃO
	1. Trata-se de recurso de revisão interposto pela sra. Judite Maria Botafogo Santana da Silva, ex-prefeita municipal (peças 92-93 e 57-58) , contra o Acórdão 1631/2017-TCU-Segunda Câmara (peça 21) , retificado, por inexatidão material, pelo Acórdão 2509/2017-TCU-Segunda Câmara (peça 26) . A decisão recorrida encontra-se abaixo transcrita:
'VISTOS, relatados e discutidos estes autos de tomada de contas especial instaurada pelo então Ministério do Desenvolvimento Social e Combate à Fome (MDS) em desfavor da Sra. Judite Maria Botafogo Santana da Silva, ex-prefeita de Lagoa do Carro/PE (gestão: 2009-2012) , diante da total impugnação das despesas realizadas com os recursos do Fundo Nacional de Assistência Social (FNAS) aportados, sob a modalidade fundo a fundo e a título de cofinanciamento federal, nas ações continuadas do Sistema Único de Assistência Social (SUAS) para a execução dos Serviços de Proteção Social Básica e Proteção Social Especial, no exercício de 2010;
ACORDAM os Ministros do Tribunal de Contas, reunidos em Sessão da Segunda Câmara, ante as razões expostas pelo Relator, em:
9.1. julgar irregulares as contas da Sra. Judite Maria Botafogo Santana da Silva, com fundamento no art. 16, inciso III, alíneas 'b' e 'c', e no art. 19, caput, da Lei nº 8.443, de 1992, para condená-la ao pagamento das quantias abaixo informadas, atualizadas monetariamente e acrescidas de juros de mora calculados desde as datas indicadas até o efetivo recolhimento, fixando-lhe o prazo de 15 (quinze) dias para que comprove, perante o Tribunal, o recolhimento das referidas importâncias aos cofres do Fundo Nacional de Assistência Social, nos termos do art. 23, inciso III, alínea 'a', da citada lei e do art. 214, inciso III, alínea 'a', do Regimento Interno do TCU (RITCU) :
	Valor (R$) 
	Data

	5.025,00
	14/1/2010

	5.025,00
	15/1/2010

	13.500,00
	15/1/2010

	4.500,00
	19/1/2010

	13.500,00
	24/2/2010

	400,00
	25/2/2010

	4.500,00
	4/3/2010

	5.025,00
	4/3/2010

	1.000,00
	5/3/2010

	4.500,00
	16/3/2010

	1.000,00
	24/3/2010

	13.500,00
	25/3/2010

	5.025,00
	31/3/2010

	1.000,00
	12/4/2010

	13.500,00
	14/4/2010

	4.500,00
	22/4/2010

	5.025,00
	26/4/2010

	1.000,00
	13/5/2010

	13.500,00
	13/5/2010

	4.500,00
	19/5/2010

	5.025,00
	24/5/2010

	13.500,00
	11/6/2010

	1.000,00
	14/6/2010

	4.500,00
	17/6/2010

	5.025,00
	30/6/2010

	13.500,00
	8/7/2010

	1.000,00
	14/7/2010

	5.025,00
	14/7/2010

	4.500,00
	15/7/2010

	1.000,00
	6/8/2010

	13.500,00
	11/8/2010

	6.281,25
	23/8/2010

	4.500,00
	27/8/2010

	1.000,00
	9/9/2010

	4.500,00
	17/9/2010

	6.281,25
	20/9/2010

	13.500,00
	23/9/2010

	1.000,00
	13/10/2010

	13.500,00
	14/10/2010

	4.500,00
	25/10/2010

	6.281,25
	25/10/2010

	1.000,00
	9/11/2010

	4.500,00
	12/11/2010

	13.500,00
	17/11/2010

	6.281,25
	2/12/2010

	1.000,00
	9/12/2010

	4.500,00
	30/12/2010

	6.281,25
	30/12/2010

	13.500,00
	30/12/2010

9.2. aplicar à Sra. Judite Maria Botafogo Santana da Silva a multa prevista no art. 57 da Lei 8.443/1992, no valor de R$ 60.000,00 (sessenta mil reais) , fixando-lhe o prazo de 15 (quinze) dias, a contar da notificação, para que comprove, perante o Tribunal, o recolhimento da referida quantia aos cofres do Tesouro Nacional, atualizada monetariamente na forma da legislação em vigor;
9.3. autorizar, desde já, com amparo no art. 26 da Lei 8.443/1992 e no art. 217 do RITCU, o parcelamento das dívidas constantes deste Acórdão em até 36 (trinta e seis) prestações mensais e sucessivas, caso requerido, esclarecendo à responsável que a falta de pagamento de qualquer parcela importará no vencimento antecipado do saldo devedor (art. 217, § 2º, do RITCU) ;
9.4. autorizar, desde logo, a cobrança judicial das dívidas constantes deste Acórdão, nos termos do art. 28, inciso II, da Lei 8.443/1992, caso não atendida a notificação; 
9.5. determinar à Secex/PE que ultime a instrução do TC Processo 014.244/2016-0, que cuida de TCE em razão da impugnação parcial das despesas com os recursos federais repassados ao Município de Lagoa do Carro/PE, na modalidade fundo a fundo, por força dos programas de Proteção Social Básica e de Proteção Social Especial vinculados ao Fundo Nacional de Assistência Social, no exercício de 2008; e
9.6. enviar cópia deste Acórdão, bem como do Relatório e do Voto que o fundamenta, à Procuradoria da República no Estado de Pernambuco, nos termos do art. 16, § 3º, da Lei 8.443/1992, para o ajuizamento das ações civis e penais cabíveis.'
2.	A presente tomada de contas especial (TCE) , instaurada pelo Ministério do Desenvolvimento Social e Combate à Fome (MDS) , diz respeito à impugnação total das despesas referentes aos recursos transferidos em 2010 ao Município de Lagoa do Carro/PE. Os recursos, no total de R$ 299.606,25, foram repassados na modalidade fundo a fundo, no âmbito do Fundo Nacional de Assistência Social (FNAS) , para a execução de serviços de proteção social básica e proteção social especial (peça 3, p. 56-58) .
HISTÓRICO 
3.	Entre 18/1/2010 e 14/5/2010, a Controladoria-Geral da União (CGU) realizou vistoria no Município de Lagoa do Carro/PE para avaliar a regularidade da aplicação de recursos federais transferidos. Dentre os objetos fiscalizados, foram constatadas irregularidades nos serviços financiados com os repasses do FNAS, tais como gastos sem comprovação de relação com os objetivos do programa (peça 3, p. 58) .
4.	Após esgotar os procedimentos administrativos internos com vistas à recomposição do prejuízo sem haver manifestação por parte da recorrente, então gestora dos recursos, a TCE foi instaurada em 28/4/2015 e enviada ao TCU. Nesta Corte, em instrução de 25/4/2016, foi proposta a citação da recorrente pela não comprovação da boa e regular aplicação da totalidade dos recursos repassados pelo FNAS em 2010 (peça 3, p. 56 e 60) . 
5.	A proposta contou com a adesão dos dirigentes da unidade técnica e as comunicações foram efetivadas. Em nova instrução de 5/12/2016, sugeriu-se considerar a recorrente revel e lhe imputar débito e multa, além da irregularidade das contas (peças 6-17) .
6.	Com a aquiescência dos dirigentes da unidade, o processo seguiu para o Ministério Público junto ao TCU (MP/TCU) , cujo representante concordou, na essência, com a proposta, mas propôs alterar as datas das parcelas do débito para refletir as datas das ordens bancárias. O objetivo foi não impor à responsável gravame de juros superior ao devido (peças 18-20, e 1, p. 42-44) .
7.	Com essa alteração, o acórdão recorrido foi prolatado em sessão de 14/2/2017 da 2ª Câmara. Ato contínuo, a responsável entrou com recurso de reconsideração contra a decisão, o qual foi analisado mediante instrução de 28/2/2018. Ao avaliar os novos elementos apresentados, o auditor concluiu ser possível estabelecer o nexo de causalidade entre a maior parte das despesas realizadas e os recursos federais repassados (peças 21, 32 e 53) .
8.	Dessa forma, a unidade propôs, em pareceres convergentes, reduzir o débito para R$ 34.693,45 e, proporcionalmente, o valor da multa. Em parecer de 21/6/2018, o representante do MP/TCU concordou com a proposta, mas sugeriu incluir uma tabela com as datas das parcelas de débito remanescentes (peças 53, p. 12, e 54-56) .
9.	O relator concordou com as sugestões da unidade técnica e do MP/TCU, mas entendeu pertinente aceitar como regular determinada despesa que havia sido impugnada. Assim, com esses contornos, o acórdão foi exarado em sessão de 19/3/2019 da 2ª Câmara, fixando o débito em R$ 33.437,37 e, a multa, em R$ 7.000,00 (peças 60-61) .
10.	Em 24/4/2019, a recorrente buscou impetrar novo recurso de reconsideração, mas ele não foi conhecido, conforme Acórdão 7525/2019-TCU-Segunda Câmara. Em seguida, em 21/9/2020, entrou com recurso de revisão. O relator, mediante despacho de 16/11/2020, admitiu o processamento do recurso, sem concessão de efeito suspensivo, e determinou o envio dos autos a esta secretaria, para exame de mérito (peças 69, 76, 92-93 e 100) .
EXAME DE ADMISSIBILIDADE 
11.	Reitera-se o exame preliminar de admissibilidade constante à peça 97, ratificado pelo relator, Exmo. Ministro Benjamin Zymler, sem a atribuição de efeito suspensivo, com fulcro nos arts. 32, inciso III, e 35, inciso III, da Lei 8.443/1992 (peça 100) .
EXAME TÉCNICO
12.	Este exame destina-se a analisar o recurso de revisão impetrado pela ex-prefeita Judite Maria Botafogo Santana da Silva, por intermédio de seus advogados. Está dividido em dois tópicos que correspondem aos argumentos da recorrente e à análise propriamente dita. 
13.	No tópico de análise, serão avaliados os seguintes assuntos: prescrição, nulidade por ausência de citação de responsável solidário, nulidade por desrespeito ao contraditório, ampla defesa e devido processo legal, composição do débito, notas fiscais da empresa Atacadão e novos elementos.
Argumentos da ex-prefeita Judite Maria Botafogo Santana da Silva (peças 92-93 e 57-58) 
14.	Por ocasião do exame de admissibilidade deste recurso, observou-se que a recorrente apresentou as peças 57 e 58, as quais não foram tratadas nem pela unidade técnica recursal (peças 53-55) e nem pelo representante do MP/TCU (peça 56) . Por isso, entendeu-se necessária propor sua análise no presente exame (peça 97, p. 2) . Dessa forma, este tópico incluirá não só resumo dos argumentos contidos neste recurso, mas, também, daqueles apresentados naquela ocasião.
15.	Na primeira peça recursal, a recorrente solicita que o julgamento seja convertido em diligências. Após traçar um breve resumo dos fatos, transcreve trecho de nota técnica, onde consta que foi sugerida a reprovação da prestação de contas do Município de Lagoa do Carro/PE referente ao exercício de 2010, em razão do não atendimento das notificações, caracterizando a impugnação das despesas por não comprovação da regularidade dos gastos (peça 57, p. 1-3) .
16.	Sustenta que não atendeu às comunicações por não ter sido regularmente notificada à época. Segundo afirma, as cartas foram enviadas e retornaram sem recebimento. Além disso, a notificação irregular por edital ocorreu em 2014, após o término de sua gestão, de 2009 a 2012 (peça 57, p. 3) .
17.	Explica que o não atendimento das notificações decorreu não por descaso ou por falta de interesse, mas por equívocos administrativos na fase interna da TCE, no MDS. Acredita que a demora injustificada da realização de notificação válida prejudicou sua ampla defesa. Frisa que a notificação somente se efetivou quando ela não mais integrava a administração do município, a qual foi ocupada por seu sucessor, inimigo pessoal e desafeto político (peça 57, p. 3) .
18.	Para ela, essa situação fática dificultou em demasia a apresentação dos comprovantes das despesas e, por isso, a intempestividade no cumprimento do dever de apresentar as respostas não pode ser encarada como ação culposa capaz de atrair penalidades. Não obstante essas dificuldades, relata que, em 3/4/2017, apresentou os citados comprovantes e, na instrução de 28/2/2019 (peça 53) , foi proposta a redução do débito de R$ 299.006,25 para R$ 34.693,45, com o reconhecimento da boa e regular aplicação de 89% dos recursos repassados (peça 57, p. 3) .
19.	Entende que, mesmo enfrentando dificuldades impostas pelo tempo, pois a presente TCE se refere a despesas executadas há aproximadamente oito anos, está conseguindo apresentar os comprovantes. Por isso, solicita a conversão do julgamento em diligência, para dar oportunidade de produção de provas e trazer novos esclarecimentos, que não puderam ser apresentados na fase de instrução em razão das questões levantadas (peça 57, p. 4) .
20.	Em anexo, a recorrente requer a juntada dos documentos abaixo relacionados, comprovantes das despesas questionadas nos subitens 11.7 e 11.9 da instrução de 28/2/2019 (peça 53) , nos valores de R$ 5.200,18, R$ 2.799,98 e R$ 1.984,90 (peça 58, p. 1) :
a) subitem 11.7 - extrato da conta bancária da prefeitura atestando a saída de R$ 5.200,18; nota de empenho do valor transferido; e notas fiscais emitidas pela empresa favorecida (peça 58, p. 5-10) ;
b) subitem 11.9 - comprovante da transferência bancária de R$ 2.799,98 em favor da empresa Atacadão Costa Del Sol; nota de empenho; e nota fiscal (peça 58, p. 12-14) ; e
c) subitem 11.9 - comprovante da transferência bancária de R$ 1.984,90 em favor da empresa Atacadão Costa Del Sol; nota de empenho; e nota fiscal (peça 58, p. 16-18) .
21.	Adicionalmente, esclarece que as notas fiscais emitidas pela empresa Atacadão Costa Del Sol estão desgastadas em razão das más condições dos arquivos públicos do município, que sofrem com infiltrações, umidade etc. Por isso, faz referência aos números das notas fiscais e dos selos fiscais, a fim de permitir a fiscalização do TCU e, assim, comprovar a efetiva e regular realização da despesa (peça 58, p. 2) .
22.	Narra que, no intuito de comprovar a regularidade da despesa, solicitou aos cartórios de Recife/PE a emissão de ata notarial para relatar informações das sobreditas notas, os quais informaram não ser possível. Por isso, pede a realização de perícia, caso ainda haja dúvidas sobre elas (peça 58, p. 2) .
23.	Registra que os comprovantes das despesas questionadas na instrução de 28/2/2019 (peça 53) estão sendo reunidos e serão oportunamente apresentados. Informa que solicitou os seguintes documentos: relatório analítico de servidores, exercício de 2010; extratos bancários dos servidores contratados e da prefeitura; contratos administrativos de prestação de serviços; notas de empenho; e declarações dos servidores (peça 58, p. 2) .
24.	Por fim, solicita que as comunicações sejam endereçadas ao seu advogado (peça 58, p. 2) .
25.	Os elementos acima resumidos foram apresentados pela recorrente em manifestação anterior, conforme explicado no início deste tópico. Nesta ocasião, ela inicia sua peça com a defesa do cabimento do recurso de revisão e com uma síntese dos fatos, da qual se destacam os seguintes pontos (peça 92, p. 1-5) :
a) foi notificada para apresentar o relatório de cumprimento do objeto referendado pelo Conselho Municipal de Assistência Social (CMAS) , ou enviar documentação relativa à prestação de contas. Por não ter sido encontrada pelo agente dos Correios na primeira tentativa, sua notificação se deu por edital;
b) todas as notificações foram enviadas após o término do mandato da recorrente, pois, quando realizadas, já tinha sido sucedida pelo novo prefeito, sr. Severino Jerônimo da Silva;
c) em razão do não atendimento das notificações, o MDS, em 6/8/2014, reprovou a prestação de contas da prefeitura, impugnando todas as despesas, que somavam R$ 299.006,25;
d) no TCU, ela foi citada para apresentar defesa, mas não dispunha dos comprovantes das despesas, cujo acesso requer procedimento específico, pois são guardados em arquivo público de acesso restrito;
e) no curso da TCE, a secretaria de assistência social do município atendeu sua solicitação e encontrou em seus arquivos parte dos documentos comprobatórios. Após apresentá-los ao TCU, o débito, que originalmente era de R$ 299.006,05, foi reduzido para R$ 33.437,37; e
f) ante a existência de despesas ainda não comprovadas, novos requerimentos foram apresentados à secretaria supracitada para obter os comprovantes faltantes. Contudo, em virtude da acirrada disputa política desde o início de 2019, o órgão apenas respondeu às solicitações há pouco tempo, o que impediu a apresentação dos documentos antes do julgamento do recurso de reconsideração. Por isso, foi interposto o presente recurso para acolher os novos documentos e excluir o débito, haja vista as despesas restarem comprovadas.
26.	A seguir, em sede preliminar, defende a nulidade de sua condenação por quebra do devido processo legal. Para ela, o gestor municipal que a sucedeu deveria integrar a relação processual na qualidade de interessado, já que haveria solidariedade passiva, conforme a Súmula TCU 230. Sobre esse assunto, são apresentados os argumentos abaixo resumidos (peça 92, p. 5-9) :
a) a recorrente foi prefeita de 2009 a 2012 e perdeu a reeleição para o sr. Severino Jerônimo da Silva, que assumiu a prefeitura de 2013 a 2016; 
b) a TCE foi instaurada porque o demonstrativo sintético das despesas, equivalente à prestação de contas, encontrava-se pendente de validação pelo CMAS. Por essa razão, foram oficiados a recorrente, o prefeito sucessor e o CMAS, mas os dois últimos não apresentaram nem a documentação comprobatória das despesas, nem justificativas sobre a impossibilidade de prestar contas;
c) cabia ao prefeito sucessor prestar contas, pois a responsabilidade já não era mais da recorrente, a qual sequer poderia ser punida por tal fato. A jurisprudência do TCU é pacífica nesse sentido, a exemplo de trechos de julgados transcritos sobre o assunto;
d) conforme a jurisprudência e a Súmula TCU 230, compete ao prefeito sucessor apresentar as contas referentes aos recursos federais recebidos por seu antecessor, quando este não o tiver feito ou, na impossibilidade de fazê-lo, adotar as medidas legais visando ao resguardo do patrimônio público com a instauração da competente TCE, sob pena de corresponsabilidade; 
e) segundo a jurisprudência do TCU, a responsabilidade do prefeito sucessor pela prestação de contas de recursos recebidos pelo antecessor constitui presunção relativa e pode ser afastada desde que a situação fática delineada no processo justifique essa medida. Nesse sentido, o Acórdão 6677/2016-TCU-Primeira Câmara;
f) a recorrente, ao assinar o termo de prorrogação de prazo de vigência do instrumento, atraiu para si o dever de apresentar formalmente a prestação de contas devida. No entanto, de acordo com a jurisprudência do TCU, não cabe a atribuição de débito solidário ao prefeito sucessor omisso que, embora obrigado a prestar contas em razão de a vigência do convênio adentrar seu mandato, não geriu os recursos transferidos. Nesse caso, as contas do prefeito sucessor são julgadas irregulares, com aplicação de multa, a exemplo do Acórdão 2859/2018-TCU-Segunda Câmara. Nesse mesmo sentido é a jurisprudência de nossos tribunais judiciais, conforme exemplo transcrito na peça recursal; e
g) deveria o prefeito sucessor integrar, na qualidade de parte, a TCE. Como não integrou a relação processual, o acórdão padece de vício insanável, por quebra do devido processo legal. Ademais, tal situação causou grave prejuízo à recorrente, que esperou até 2020 para ter acesso a todos os comprovantes das despesas questionadas. Note-se que sucessor foi notificado para apresentar os comprovantes no início da sua gestão, em 2013, mas optou por não fazê-lo. 
27.	Ainda em sede preliminar, alega nulidade da condenação por desrespeito aos princípios do contraditório, da ampla defesa e do devido processo legal na fase interna de instauração da TCE. Abaixo, um resumo da argumentação apresentada (peça 92, p. 9-15) :
a) a IN TCU 71/2012 determina que a autoridade competente deve imediatamente, antes de instaurar a TCE, garantir aos interessados o direito de defesa, de sorte que sua instauração automática agride a norma e os princípios do contraditório, ampla defesa e devido processo legal. É o que se extrai dos arts. 2º e 3º da IN TCU 71/2012;
b) em resposta à consulta formulada pelo titular do MDS acerca da necessidade de análise das manifestações de defesa de empresas ou terceiros beneficiados no bojo das prestações de contas de convênios ou instrumentos congêneres, o TCU decidiu que as medidas administrativas que antecedem a instauração da TCE devem observar os princípios norteadores dos processos administrativos estabelecidos no art. 2º da Lei 9.784/1999, entre os quais, o do contraditório. A análise das justificativas deve abarcar tanto os aspectos técnicos quanto os financeiros;
c) de acordo com o art. 3º da IN TCU 71/2012, antes da instaurar a TCE, a autoridade competente deve adotar medidas administrativas para caracterização ou elisão do dano, observados os princípios norteadores dos processos administrativos (Acórdão 2010/2020-TCU-Plenário) ; 
d) a TCE é medida de exceção e somente deve ser instaurada quando esgotadas as medidas administrativas internas sem a obtenção do ressarcimento do dano. Essa verificação pode ser realizada sem rito definido, devendo, no entanto, ser devidamente documentada (Acórdão 2010/2020-TCU-Plenário) ;
e) embora não possua um rito próprio, tais medidas administrativas devem observar os princípios norteadores dos processos administrativos. Consoante o art. 2º da Lei 9.784/1999, a Administração Pública obedecerá, dentre outros, aos princípios da legalidade, finalidade, motivação, razoabilidade, proporcionalidade, moralidade, ampla defesa, contraditório, segurança jurídica, interesse público e eficiência (Acórdão 2010/2020-TCU-Plenário) ;
f) o TCU, no intuito de auxiliar, em caráter subsidiário e facultativo, a entidade instauradora da TCE, estabeleceu, por meio do Anexo I da IN TCU 155/2016, um rol de medidas para alcançar o objetivo dos procedimentos prévios à instauração da TCE, dentre as quais, cita-se o formulário de notificação do terceiro beneficiado (Acórdão 2010/2020-TCU-Plenário) ;
g) para a caracterização ou elisão do dano, as unidades administrativas devem, após as notificações, analisar as justificativas apresentadas por responsáveis ou terceiros beneficiados, sob os pontos de vista técnico e financeiro. Advirá dessa análise a desnecessidade do processo de TCE ou o surgimento dos pressupostos de constituição do referido processo. Materializados tais requisitos, será instaurado o processo de TCE (Acórdão 2010/2020-TCU-Plenário) ;
h) no presente caso, a norma de regência não foi observada, pois não se deu oportunidade à recorrente de exercer seu direito de defesa, já que as notificações foram encaminhadas à prefeitura apenas em 2013, quando não mais integrava a administração municipal. Em seguida, a sua citação foi feita por edital, portanto, de forma ficta;
i) os §§ 3º e 4º do art. 26 da Lei 9.784/1999 estabelecem que a intimação pode ser efetuada por ciência no processo, por via postal com aviso de recebimento, por telegrama ou outro meio que assegure a certeza da ciência do interessado. Entretanto, apenas pode ser realizada por edital no caso de interessados indeterminados, desconhecidos ou com domicílio indefinido;
j) conforme o art. 22 da Lei 8.443/1992 e o art. 179 do RI/TCU, a notificação far-se-á por edital apenas quando o seu destinatário não for localizado. Adicionalmente, as intimações serão nulas quando feitas sem observância das prescrições legais, mas o comparecimento do administrado supre sua falta ou irregularidade. No mesmo sentido é o comando do art. 256 do Novo Código de Processo Civil, de aplicação subsidiária ao processo administrativo;
k) a notificação por edital é excepcional e pode ser utilizada apenas quando desconhecido o interessado ou quando ignorado, incerto ou inacessível o lugar em que se encontrar. Trata-se de citação ficta ou presumida, porque, nessa espécie de citação, não existe a certeza de que a comunicação tenha chegado ao conhecimento do interessado. Além disso, quando ocorre, geralmente o interessado é revel; e 
l) há vários precedentes, nos tribunais pátrios, acerca da nulidade de citação por edital, quando não estão presentes os requisitos elencados na norma, a exemplo de julgados do Tribunal de Justiça do Rio Grande do Sul (TJ/RS) transcritos na peça recursal. 
28.	No mérito, a recorrente acredita que não houve dano ao Erário, pois novos documentos comprovam a realização das despesas impugnadas. Recorda que as despesas remanescentes não comprovadas foram destacadas no subitem 9.2 do Acórdão 1933/2019-TCU-Segunda Câmara, conforme abaixo (peça 92, p. 15-16) :
	Valor (R$) 
	Data

	2.375,00
	15/3/2010

	2.375,00
	9/4/2010

	2.375,00
	9/4/2010

	2.375,00
	27/4/2010

	2.375,00
	2/6/2010

	475,00
	9/6/2010

	2.850,00
	29/6/2010

	2.850,00
	4/8/2010

	2.850,00
	27/8/2010

	2.850,00
	28/9/2010

	2.850,00
	28/10/2010

	2.850,00
	7/12/2010

	475,00
	10/12/2010

	3.325,00
	27/12/2010

	187,37
	30/12/2010

29.	Relata que novos documentos foram recentemente encontrados nos arquivos da secretaria municipal, os quais comprovam a realização das despesas: contratos de prestação de serviços de orientação social, notas de empenho e transferências bancárias, com a identificação dos beneficiários. A documentação foi anexada ao recurso (peça 92, p. 16-17) . 
30.	Enumera os beneficiários supracitados: Raquel Severina de Oliveira (XXX.794.734-XX) , Alexssandro Soares Amorim (XXX.993.884-XX) , Alzira Vitorino de Araújo, Olívia Vieira Lins, Selma Pereira da Silva Souza e Edson Regis da Silva (peça 92, p. 17) . 
31.	Pede seja considerado o longo decurso de prazo, o que comprometeu o exercício pleno do contraditório e dificultou o acesso aos meios e recursos inerentes à ampla defesa. Para ela, os novos documentos demonstram a ausência de dano ao Erário, desvio ou dilapidação de recursos, o que importa na reforma da decisão, sob pena de enriquecimento ilícito do Estado (peça 92, p. 17) . 
32.	Considera que o ressarcimento é mera consequência civil da reparação por parte daquele que causar dano a outrem e que o dever de ressarcimento nasce apenas contra aquele sujeito que causa um dano. Aduz que o ressarcimento somente é imposto contra aquele que, por ação dolosa ou culposa, desfalca dinheiro público e se locupleta, com a dilapidação do patrimônio público. Frisa que, no seu caso, o débito inicialmente imputado foi reduzido substancialmente (peça 92, p. 17) . 
33.	Apresenta dois trechos de votos de ministros do Superior Tribunal de Justiça (STJ) , no sentido de que a condenação em ressarcimento é considerada indevida, quando há a prestação do serviço, ainda que decorrente de contratação ilegal, sob pena de enriquecimento ilícito da Administração Pública (peça 92, p. 17-18) .
34.	Por fim, traz argumentação para fundamentar pedido de atribuição de efeito suspensivo ao recurso de revisão, já analisado pelo relator, que não acatou o pedido (peça 100) .
35.	Em função do exposto, requer que seja recebido o presente recurso e, preliminarmente, que o acórdão seja anulado. No mérito, pede que seja o recurso provido para afastar o débito remanescente imputado e, por conseguinte, aprovar, ao menos, com ressalvas, a TCE (peça 92, p. 21-22) .
36.	Como anexos, foram acostados os seguintes documentos: ofícios da prefeitura para a Caixa Econômica Federal (CEF) solicitando a emissão de extratos bancários e informações (peça 93, p. 2-3) ; contratos de prestação de serviços (peça 93, p. 4-19 e 21-22) ; extratos bancários e declarações (peça 92, p. 20, 24-33) ; memória de cálculo de abatimentos do débito (peça 93, p. 23) ; e subempenhos, extratos e notas de empenho (peça 93, p. 34-68) .
Análise
37.	A análise do recurso da ex-prefeita abrangerá os seguintes assuntos: prescrição; nulidade por ausência de citação de responsável solidário; nulidade por desrespeito ao contraditório, ampla defesa e devido processo legal; composição do débito; notas fiscais da empresa Atacadão; e novos elementos. 
Prescrição
38.	Não houve, por parte da recorrente, questionamentos acerca da prescrição. Todavia, em função de novo entendimento do Supremo Tribunal Federal (STF) sobre esse assunto, e por ser matéria de ordem pública e que pode ser levantada em qualquer fase do processo, entende-se pertinente analisar o assunto.
39.	No exame da prescrição, a Serur tem adotado, em suma, dois critérios: Acórdão 1441/2016-TCU-Plenário e Lei 9.873/1999. Pelo primeiro critério, em linhas gerais, a prescrição subordina-se ao prazo geral de dez anos (Código Civil, art. 205) , contado a partir da data da ocorrência do fato, e interrompido pelo ato que ordenar a citação, a audiência ou a oitiva da parte.
40.	Pelo segundo critério, aplica-se o prazo geral de cinco anos, previsto no art. 1º da Lei 9.873/1999, contado a partir do dia em que tiver cessado a permanência ou a continuidade da infração continuada. Como a omissão no dever de prestar contas é infração continuada por excelência, conforme ênfase dos votos dos Ministros do STF Roberto Barroso, no MS 32.201, e Gilmar Mendes, no RE 636.886, a prescrição só começa a fluir do momento em que forem prestadas as contas ou a partir da data da primeira medida de apuração dos fatos.
41.	No caso em questão, a prestação de contas foi reprovada por não terem sido apresentados todos os documentos necessários. Por esse motivo, a TCE foi instaurada em 28/4/2015 com a impugnação da totalidade dos recursos repassados pelo FNAS em 2010, conforme já mencionado. 
42.	De acordo com os autos, em 2013 foi emitida uma nota técnica pelo MDS, na qual se constatou que o demonstrativo sintético se encontrava pendente de validação pelo CMAS, condição necessária para aprovação da prestação de contas dos recursos repassados (peça 1, p. 4) .
43.	Considerando essa nota técnica como a primeira medida de apuração dos fatos e que ela foi emitida em 2013, observa-se que não ocorreu a prescrição nem por um nem por outro critério, pois o acórdão sob exame é de 2017.
Nulidade por ausência de citação de responsável solidário
44.	A recorrente defende que o prefeito sucessor deveria ter sido citado, pois cabia a ele prestar contas dos recursos repassados. Assim, como ele não integrou a relação processual, o acórdão padeceria de vício insanável, por quebra do devido processo legal. 
45.	De fato, de acordo com a Súmula TCU 230, compete ao prefeito sucessor apresentar as contas referentes aos recursos federais recebidos por seu antecessor. Assim como é verdade que o prefeito sucessor não apresentou as contas, também é verdade, conforme reconhecido pela própria recorrente, que ele não geriu os recursos transferidos. 
46.	O que se investiga nesses autos é a ocorrência de débito, não a omissão na prestação de contas. Como o prefeito sucessor não geriu os recursos transferidos, não há sequer solidariedade entre ele e a recorrente no débito investigado. 
47.	Ainda que houvesse a solidariedade no débito entre os dois, a jurisprudência do TCU é no sentido de que a ausência de um possível responsável solidário no polo passivo não obriga o retorno dos autos para nova citação, uma vez que o instituto da solidariedade passiva é benefício conferido pelo legislador ordinário ao credor.
48.	O credor pode exigir, de um ou de alguns dos devedores, parcial ou totalmente, o pagamento integral da dívida. Também pode renunciar à solidariedade em favor de um, de alguns ou de todos os devedores, sem prejuízo do direito do devedor que pagou tudo de exigir de cada um dos codevedores a sua quota. Nesse sentido, o Acórdão 3320/2015-TCU-Plenário.
49.	A recorrente também reclama da dificuldade de acesso a todos os comprovantes das despesas questionadas, consequência da não citação do prefeito sucessor. Defende que, caso ele integrasse a relação processual, tais questões seriam mais facilmente esclarecidas, visto ser ele o prefeito à época da citação. Para ela, o fato de ele ser seu inimigo político tornaria ainda pior a situação, na medida em que faltaria boa vontade para repassar as informações de que necessita e que estão sob a guarda da prefeitura.
50.	Na realidade, a gestora não agiu com o zelo devido em relação aos recursos públicos que recebeu para aplicar na assistência social do município. Deveria ter prestado contas dos gastos no momento oportuno, mas não o fez. Esse aspecto foi analisado pelo relator no voto do acórdão recorrido:
'24. Relativamente à alegada dificuldade de obtenção junto ao arquivo municipal da documentação necessária para o exercício da ampla defesa, não é atribuição deste Tribunal proceder a diligências em substituição ao gestor faltoso com vistas à comprovação da boa e regular aplicação dos recursos públicos que lhe foram confiados, notadamente quando o gestor sequer colaciona aos autos alguma prova dos impedimentos alegados. (...) 
26. A propósito, reitero o colocado pelo relator a quo no voto condutor do acórdão recorrido acerca de que 'prestar contas, com a devida e correta comprovação da boa e regular aplicação dos valores, é dever de todos aqueles a quem sejam confiados recursos federais, por força do parágrafo único do art. 70, parágrafo único, da Constituição de 1988 e do art. 93 do Decreto-Lei nº 200, de 25 de fevereiro de 1967 (v.g.: Acórdão 2439/2010-TCU-Plenário, Acórdão 5929/2011-TCU-Primeira Câmara, e Acórdão 1544/2008-TCU-Segunda Câmara) '. (com grifos no original) 
51.	Do exposto, conclui-se que não há nulidade na condenação da recorrente por não citação do prefeito sucessor.
Nulidade por desrespeito ao contraditório, ampla defesa e devido processo legal 
52.	A recorrente reclama que não teve oportunidade de exercer seu direito de defesa na fase interna da TCE, pois as notificações destinadas a ela foram encaminhadas à prefeitura apenas em 2013, quando não mais integrava a administração municipal. Em seguida, a sua citação foi feita por edital, portanto, de forma ficta. 
53.	Esse assunto foi abordado pelo relator no voto relativo ao recurso de reconsideração. Na ocasião, ele registrou que a garantia ao direito à ampla defesa e ao contraditório se dá, nos termos do devido processo legal, na fase externa da TCE, que se inicia com a autuação do processo no TCU e com a citação válida dos responsáveis. Dessa forma, eventuais falhas na notificação do responsável na fase interna não comprometem o andamento regular do processo no TCU (peça 61, p. 3) .
54.	Sabe-se que, em uma TCE, existe distinção entre fase interna e fase externa. Na fase interna, promovida no âmbito do órgão público em que os fatos ocorreram, não há litígio ou acusação, mas apenas verificação de fatos e apuração de autoria. 
55.	Constitui, portanto, procedimento inquisitório de coleta de provas assemelhado ao inquérito policial, no qual não há uma relação processual constituída nem prejuízo ao responsável. O estabelecimento do contraditório nessa fase não é obrigatório, pois é mero ato investigatório sem formalização de culpa. Como não existem partes nem antagonismos de interesse nessa fase, a ausência de citação ou de oportunidade de contradição dos documentos juntados não enseja nulidade.
56.	Nesse sentido, os Acórdão 5732/2017-TCU-Primeira Câmara, 8.355/2016-2ª Câmara e 2.437/2015-Plenário. Com base nesses critérios, observa-se que houve estrito cumprimento dos direitos constitucionais questionados, pois a recorrente foi regularmente citada por meio de ofício (peça 9) e de aviso de recebimento (AR) (peça 10) . 
57.	Portanto, não há como acatar a argumentação acerca desse assunto.
Composição do débito
58.	Já foi mencionado que a recorrente foi condenada a um débito de R$ 299.606,25, pela não comprovação da regularidade dos gastos sob sua gestão. Mediante recurso de reconsideração, logrou reduzi-lo para R$ 33.437,37. Importa avaliar os critérios utilizados naquela ocasião para acatar os comprovantes de despesas e se eles são aplicáveis à vista dos novos elementos apresentados.
59.	Para comprovar os gastos, a recorrente juntou extensa documentação (peças 50-52) , a qual foi examinada na ordem de juntada ao processo. O método utilizado pela unidade instrutiva consistiu basicamente em comparar os comprovantes das despesas com os respectivos desembolsos registrados nos extratos bancários das quatro contas correntes utilizadas para movimentar os recursos (peça 53, p. 5) . 
60.	Com essas informações, foram elaboradas tabelas contendo informações sobre os comprovantes que poderiam ser aceitos como aptos para comprovar as despesas: localização, nos autos, dos comprovantes e dos extratos, bem como a data e o valor da transação (peça 53, p. 5-11, subitens 11.6, 11.7 e 11.10) . 
61.	Por exemplo, no extrato da conta corrente 22.339-5, consta uma transferência eletrônica de R$ 1.538,75, e, no material juntado pela recorrente, uma nota fiscal no valor de R$ 1.650,00. Deduzidos os tributos legais, dentre os quais o imposto sobre serviços (ISS) , chega-se ao valor da sobredita transferência, conforme demonstrado nas notas de empenho anexadas pela recorrente (peças 50, p. 18-22, 51, p. 350, e 53, p. 7) .
62.	Outro exemplo é o cheque 850086, emitido em 20/12/2010, no valor de R$ 2.975,50, segundo extrato da conta corrente 24.921-1. Esse valor também foi comprovado mediante nota de empenho e nota fiscal, embora não conste a cópia do cheque. Aliás, necessário registrar que não foram apresentadas cópias de nenhum dos cheques usados para comprovar as despesas (peças 50, p. 210, 51, p. 226-229, e 53, p. 5 e 8) .
63.	Ao final, a unidade instrutiva considerou que, com os novos documentos, seria possível reduzir o débito para R$ 34.693,45 (peça 53, p. 11) .
64.	Antes da emissão do acórdão sob exame, quando os autos já se encontravam no gabinete do relator, a recorrente entrou com elementos adicionais: extratos bancários, notas de empenho e notas fiscais, tudo relativo a três despesas. No seu voto, o relator entendeu cabível o conhecimento do material e procedeu ao seu exame (peça 61, p. 2, item 13) .
65.	Quanto ao primeiro conjunto de documentos, referente a um gasto de R$ 5.200,18, ele observou que, desse total, R$ 3.944,10 haviam sido comprovados. Dessa forma, foi acatada a diferença de R$ 1.256,08, pois a documentação apresentada foi capaz de comprovar esse valor. Em consequência, o débito assumiu sua composição final de R$ 33.437,37 (R$34.693,45 - R$1.256,08) (peça 61, p. 2) .
Notas fiscais da empresa Atacadão
66.	Em relação aos demais documentos, seriam dois conjuntos de comprovantes de despesas: um, no valor de R$ 2.799,98, e outro, de R$ 1.984,90. Tais despesas estariam amparadas por duas notas fiscais emitidas pela empresa Atacadão Costa Del Sol, prestadora dos serviços (peça 61, p. 3) .
67.	Na sua peça, a recorrente admitiu que as notas fiscais supracitadas estavam desgastadas e solicitou perícia por parte do TCU, caso necessário. No seu voto, o relator rejeitou os documentos por estarem 'totalmente ilegíveis, deles não podendo se extrair qualquer informação'. Quanto ao pedido de perícia, registrou que não cabe ao TCU determinar, a pedido do responsável, a sua realização, pois é obrigação do gestor apresentar as provas da regularidade dos gastos (peças 58, p. 2, e 61, p. 3) .
68.	Perfeita a análise do relator. 
69.	Note-se que tais elementos foram apresentados antes da emissão do acórdão recorrido. Nessa ocasião, na memória de cálculo de abatimentos do débito, elaborada pela defesa (peça 93, p. 23) , o recorrente insiste em apresentar as ditas notas como comprovantes e registra a necessidade de perícia, mas não é possível aceitar essa argumentação em função dos motivos acima declinados.
Novos elementos 
70.	De acordo com a memória de cálculo precitada (peça 93, p. 23) , o valor de R$ 2.375,00 foi lançado pelo TCU repetidamente e deve ser excluído do montante. De fato, constam, no acórdão relativo ao recurso de reconsideração, duas parcelas desse valor com mesma data: 9/4/2010.
71.	Essas duas parcelas têm origem em uma das tabelas elaboradas na fase instrutiva, na qual foram relacionadas despesas que não contaram com suporte documental suficiente para comprovar a regularidade na aplicação dos recursos. Ao que tudo indica, foram incluídas em duplicidade nessa tabela, pois duas entradas apontam para o mesmo conjunto de documentos (peça 53, p. 10, item 11.8) .
72.	Quanto aos demais supostos comprovantes da regularidade das despesas, trata-se de contratos de prestação de serviços, notas de empenho e transferências bancárias, tudo relativo a pagamentos efetuados a seis funcionários. Também há declarações destes acerca de recebimentos por serviços prestados em programas de assistência social (peça 93) .
73.	Não há como aceitar essa documentação, porque não há explicações de como estabelecer o nexo de causalidade entre os recursos federais repassados e os gastos efetuados. Tal não é possível, porque, como bem assinalado na instrução da unidade técnica, as parcelas do débito se referem a valores que foram creditados em outra conta da prefeitura (peça 53, p. 10, item 11.8) .
74.	Nesse caso, rompeu-se o nexo de causalidade, pois não há mais como identificar o beneficiário do valor. A não ser com uma demonstração da contabilidade total da prefeitura do ano de 2010, para rastrear o caminho percorrido pelos recursos federais depositados na conta da prefeitura, o que não se mostra viável. Por isso, não procede a argumentação sobre a regularidade desses gastos. 
CONCLUSÃO
75.	Em resumo, o recurso de revisão não merece ser provido, a não ser com relação à parcela duplicada (parágrafos 70-71) . Por isso, propõe-se excluir uma parcela de R$ 2.375,00 do débito e, por consequência, reduzir proporcionalmente a multa aplicada à ex-gestora.
PROPOSTA DE ENCAMINHAMENTO
76.	Ante o exposto, submete-se à consideração superior a presente análise do recurso de revisão interposto por Judite Maria Botafogo Santana da Silva contra o Acórdão 1631/2017-TCU-Segunda Câmara, retificado, por inexatidão material, pelo Acórdão 2509/2017-TCU-Segunda Câmara, propondo-se, com fundamento nos arts. 32, inciso III, e 35, da Lei 8.443/1992:
a) conhecer do recurso e, no mérito, dar-lhe provimento parcial para:
a.1) excluir do débito de que trata o subitem 9.2 do Acórdão 1933/2019-TCU-Segunda Câmara, o qual reconsiderou o acórdão recorrido, a despesa comprovada nessa fase recursal, de R$ 2.375,00, indicada na fundamentação;
a.2) reduzir o valor da multa aplicada à recorrente pelo subitem 9.3 do Acórdão 1933/2019-TCU-Segunda Câmara, o qual reconsiderou o acórdão recorrido; e
b) dar ciência do acórdão que vier a ser proferido à recorrente e aos demais interessados."
2.	O diretor e o secretário-substituto da Serur endossaram o posicionamento acima (peças 104 e 105) .
3.	O representante do MP/TCU, em sua intervenção regimental, por sua vez, concordou com o encaminhamento sugerido pela unidade técnica (peça 106) .
4.	Encerrada a fase de instrução processual, a recorrente carreou aos autos a documentação inserta às peças 107-109.
5.	Em homenagem ao princípio da verdade material, que norteia o desenvolvimento dos processos no âmbito deste Tribunal, bem como aos princípios do contraditório e da ampla defesa, recebi tais documentos como elementos adicionais ao recurso de revisão e determinei à unidade técnica que analisasse o seu conteúdo, bem como os seus reflexos na proposta de encaminhamento apresentada (pela 110) .
6.	Ato contínuo, veio aos autos a instrução técnica constante da peça 111, cujo trecho essencial transcreve-se abaixo:
	"[...] EXAME TÉCNICO
14.	Este exame se destina a analisar os elementos adicionais ao recurso de revisão impetrado por Judite Maria Botafogo Santana da Silva. Está dividido em dois tópicos que correspondem ao resumo dos novos elementos apresentados pela recorrente e à análise propriamente dita.
Novos elementos (peças 106-108) 
15.	A defesa cita o seguinte trecho da instrução precedente (peça 103, p. 12, item 73) : 
'Não há como aceitar essa documentação, porque não há explicações de como estabelecer o nexo de causalidade entre os recursos federais repassados e os gastos efetuados. Tal não é possível, porque, como bem assinalado na instrução da unidade técnica, as parcelas do débito se referem a valores que foram creditados em outra conta da prefeitura.'
16.	Explica que enviou ofício à CEF em 24/8/2021, para solicitar os extratos da conta bancária 61-0, Agência 1242, com os quais acredita provar o nexo de causalidade exigido. Para a recorrente, os documentos anexos e os extratos bancários conseguem provar o vínculo entre as despesas efetuadas e os recursos repassados (peça 107, p. 1) . 
17.	Aduz que, nos extratos, há prova da transferência dos valores aos servidores contratados. A seguir, apresenta uma tabela com os seguintes dados: data da transferência para a conta da Prefeitura Municipal de Lagoa do Carro/PE, valor transferido, data de pagamento do funcionário e valor pago. Abaixo, uma réplica da tabela precitada com a inclusão de colunas contendo o sequencial da linha e as páginas da peça 109 onde se encontram as movimentações bancárias (peça 107, p. 1-2) :
Elementos Adicionais
	Linha 
	Dt. Transf. Conta PMLC
	Valor
	Peça 109
	Dt. Pag. Func.
	Valor
	Peça 109

	1
	15/03/2010
	R$ 2.375,00
	2
	17/03/2010
	R$ 1.425,00
	2

	2
	09/04/2010
	R$ 2.375,00
	6
	29/04/2010
	R$ 2.375,00
	6

	3
	27/04/2010
	R$ 2.375,00
	6
	28/04/2010
	R$ 2.375,00
	6

	4
	02/06/2010
	R$ 2.375,00
	9
	02/06/2010
	R$ 2.375,00
	9

	5
	29/06/2010
	R$ 2.850,00
	9
	29/06/2010
	R$ 2.850,00
	9

	6
	04/08/2010
	R$ 2.850,00
	12
	11/08/2010
	R$ 2.850,00
	12

	7
	28/09/2010
	R$ 2.850,00
	14
	30/09/2010
	R$ 2.375,00
	14

	8
	28/10/2010
	R$ 2.850,00
	16
	11/11/2010
	R$ 2.850,00
	18

	9
	07/12/2010
	R$ 2.850,00
	20
	10/12/2010
	R$ 2.850,00
	20

	10
	10/12/2010
	R$ 475,00
	20
	15/12/2010
	R$ 475,00
	20

	11
	27/12/2010
	R$ 3.325,00
	20
	28/12/2010
	R$ 2.850,00
	20

	12
		R$ 187,37

	13 
		R$ 31.062,37
		  
	R$ 25.650,00
	
18.	Como anexos, foram acostados os seguintes documentos: ofício da prefeitura para a CEF (peça 108) , resposta da CEF (peça 109, p. 1) e extratos bancários (peça 92, p. 2-23) .
Análise
19.	Importa recordar que a recorrente foi condenada a um débito de R$ 299.606,25 por não comprovar a regularidade dos gastos sob sua gestão. Mediante recurso de reconsideração, logrou reduzir o débito para R$ 33.437,37. Depois entrou com recurso de revisão que foi analisado em instrução de 5/7/2021. Na ocasião, concluiu-se que o recurso não merecia ser provido, exceto com relação a uma parcela duplicada, no valor de R$ 2.375,00, que se propôs excluir.
20.	Quanto aos comprovantes da regularidade das despesas, a recorrente relatou que foram recentemente encontrados nos arquivos da secretaria municipal e comprovariam a realização das despesas: contratos de prestação de serviços de orientação social, notas de empenho e transferências bancárias, com a identificação dos beneficiários (peça 92, p. 16-17) . 
21.	Seriam, ao todo, seis prestadores de serviços no âmbito das ações de assistência social no município: Raquel Severina de Oliveira (XXX.794.734-XX) , Alexssandro Soares Amorim (XXX.993.884-XX) , Alzira Vitorino de Araújo, Olívia Vieira Lins, Selma Pereira da Silva Souza e Edson Regis da Silva (peça 92, p. 17) . 
22.	Na instrução anterior, a documentação foi descartada devido ao rompimento do nexo de causalidade entre os repasses e os gastos, porque as parcelas do débito se referem a valores que foram creditados em outra conta da prefeitura. Nesse momento, a recorrente traz os extratos dessa conta e outros elementos na tentativa de demonstrar esse vínculo.
23.	Na tabela elaborada pela defesa, replicada no parágrafo 17 desta instrução, observa-se que as informações das duas primeiras colunas foram extraídas da tabela do subitem 9.2 do Acórdão 1933/2019-TCU-Segunda Câmara, Relator Ministro Augusto Nardes. Ou seja, trata-se dos débitos remanescentes e suas respectivas datas de ocorrência.
24.	A defesa afirma que esses valores foram transferidos para outra conta da prefeitura para o pagamento de prestadores de serviços. Assim, as duas últimas colunas da tabela se referem à data em que esses funcionários foram pagos com respectivos valores. Tais informações foram extraídas de extratos bancários obtidos pela prefeitura junto à CEF e anexadas aos autos (peça 109) .
25.	De início, cabe observar que nem todas as linhas de débitos remanescentes foram incluídas na tabela da defesa. São elas: R$ 475,00, de 9/6/2010; R$ 2.850,00, de 27/8/2010; e R$ 187,37, de 30/12/2010. A recorrente não trouxe quaisquer explicações para esses gastos, de modo que devem continuar como débitos de sua responsabilidade.
26.	Convém avaliar as linhas da tabela elaborada pela defesa. Na linha 2, houve uma transferência a crédito de R$ 2.375,00 em 9/4/2010, montante que teria sido utilizado para pagar os prestadores de serviço ou funcionários em 29/4/2010. Não há, contudo, nenhum valor a débito de R$ 2.375,00 em 29/4/2010, de acordo com o mesmo extrato. 
27.	Por outro lado, há uma movimentação a débito de R$ 2.827,20 no mesmo dia 9/4/2010 com um histórico de 'DB ACC SAL'. É razoável supor que houve um erro na elaboração da tabela e que a transferência tenha sido utilizada para pagar salários, conforme sugere o histórico. Mesmo porque o nexo de causalidade se perderia com um lapso de vinte dias entre a data de transferência e de pagamento, conforme consta na tabela.
28.	Além dessa, há outras falhas relativas às linhas quatro, cinco, oito e nove (parágrafo 17) . Por exemplo, as movimentações referentes à linha cinco da tabela não existem nos extratos enviados. De qualquer forma, admitindo-se que as transferências foram utilizadas para pagar salários, é necessário avaliar se a documentação acostada aos autos é capaz de corroborar essa hipótese. 
29.	A recorrente afirma que eram, ao todo, seis prestadores de serviços no âmbito das ações de assistência social no município: Raquel Severina de Oliveira, Alexssandro Soares Amorim, Alzira Vitorino de Araújo, Olívia Vieira Lins, Selma Pereira da Silva Souza e Edson Regis da Silva. 
30.	A tabela a seguir resume as informações que constam na peça 93 sobre esses funcionários:
Prestadores de serviços
	Nome
	Contrato
	Valor
	Declaração
	Ext
	Empenho
	Localização (peça 93) 

	Selma
	Orientadora Social
	500,00
	4.750,00
	Sim
	-
	p. 4, 31-33

	Olívia
	Orientadora Social
	500,00
	4.750,00
	Sim
	-
	p. 8, 29-30

	Alzira
	Orientadora Social
	500,00
	4.750,00
	Sim
	-
	p. 12, 27-28

	Raquel
	Orientadora Social
	500,00
	-
	-
	-
	p. 16

	Edson
	Orientador Social
	500,00
	2.850,00
	Sim
		p. 21, 25-26

	Alexssandro
	-
	-
	-
	-
	24.700,00
	p. 34, 36, 39, 41, 44, 47, 50, 52, 55, 56, 57

LEGENDA: Ext-Extrato
31.	Na peça 109, constam os extratos da conta da prefeitura, cujas informações foram utilizadas na elaboração da tabela da defesa. Além deles, foram anexados os seguintes documentos: extrato de março de 2010 de Alexssandro, Alzira e Olívia (p. 3-5) ; e relações de creditados de 9/4/2010, 28/4/2010, 2/6/2010, 30/6/2010, 11/8/2010, 30/9/2010, 7/10/2010, 11/11/2010, 10/12/2010, 15/12/2010 e 28/12/2010 (p. 7-8, 10-11, 13, 15, 17, 19 e 21-23) . 
32.	São, ao todo, onze relações de creditados emitidas entre abril e dezembro de 2010 com os nomes dos seis prestadores de serviço. Basicamente, é uma relação por mês, com exceção do mês de dezembro de 2010, com três relações emitidas. Assemelham-se a folhas de pagamento ordinárias, exceto pela data de pagamento, que varia, tanto quanto ao mês, quanto por funcionário.
33.	Essas relações mostram que os seis recebiam créditos de R$ 475,00 por serviços prestados em cada mês. A relação de 28/12/2010 é um bom exemplo (peça 109, p. 23) . Observe-se que o total de pagamentos atinge o valor de R$ 2.850,00, o qual aparece com frequência nas transferências entre as contas da prefeitura, conforme tabela do parágrafo 17.
34.	O que não dá para entender é o motivo de haver empenhos no total de R$ 24.700,00 emitidos em nome do Alexssandro, o qual, por sua vez, assinou recibos que atingem esse montante (peça 93, p. 34, 36, 39, 41, 44, 47, 50, 52, 55, 56 e 57) . Talvez fosse uma formalidade da prefeitura ou ele recebeu mesmo esse dinheiro, mas não há como saber com base nos elementos dos autos. 
35.	Note-se que, ao contrário dos demais prestadores de serviços, não foi juntado o contrato do Alexssandro e, por isso, não são conhecidos os serviços que ele prestou. Nos contratos, consta que os outros cinco funcionários prestavam serviços de orientação social pelo salário de R$ 500,00. 
36.	Conforme se verifica a partir da tabela do parágrafo 30, dos seis funcionários, quatro declararam o valor que receberam no ano de 2010 por serviços prestados na área de assistência social. Além disso, foram anexados os extratos bancários do ano de 2010, que comprovam os recebimentos. Alexssandro não foi um deles, embora haja um extrato seu referente a março de 2010 (peça 109, p. 3) .
37.	Quanto a esses quatro funcionários, seus extratos bancários foram obtidos mediante solicitação da recorrente, então prefeita do município, ao gerente da Agência 1242 da CEF, em Carpina/PE. Não foram juntadas autorizações nem judicial nem por parte dos funcionários para obtenção desses extratos.
38.	Uma vez que se trata de contas individuais e a Constituição Federal (CF) de 1988 garante a inviolabilidade do sigilo de dados, por meio do inciso XII do art. 5º, será proposta aposição de sigilo aos extratos. Não obstante, cabe verificar se é possível rastrear o dinheiro desde a transferência para a conta da prefeitura até o crédito na conta dos quatro funcionários.
39.	De acordo com as declarações, Alzira, Olivia e Selma receberam salários de março a dezembro de 2010, enquanto Edson, de junho a dezembro, com exceção de agosto (peça 93, p. 25, 27, 29 e 31) . A partir dos extratos, é possível identificar as datas e os números dos documentos associados às transferências de pagamento dos salários dos quatro declarantes. Essas datas, juntamente com as datas de pagamento dos funcionários informadas pela recorrente, foram tabuladas abaixo:
	Datas
		Alzira
	Olivia
	Selma
	Edson
	Folha Pagamento
	Transferência

	Março
	09/04/2010
	09/04/2010
	09/04/2010
	 
	29/04/2010
	09/04/2010

	Abril
	28/04/2010
	28/04/2010
	28/04/2010
	 
	28/04/2010
	27/04/2010

	Maio
	02/06/2010
	02/06/2010
	02/06/2010
	 
	02/06/2010
	02/06/2010

	Junho 
	30/06/2010
	30/06/2010
	30/06/2010
	30/06/2010
	29/06/2010
	29/06/2010

	Julho
	11/08/2010
	11/08/2010
	11/08/2010
	11/08/2010
	11/08/2010
	04/08/2010

	Agosto
	30/09/2010
	01/09/2010
	06/09/2010
	 
	30/09/2010
	28/09/2010

	Setembro
	11/11/2010
	07/10/2010
	30/09/2010
	30/09/2010
	11/11/2010
	28/10/2010

	Outubro
	10/12/2010
	11/11/2010
	11/11/2010
	11/11/2010
	10/12/2010
	07/12/2010

	Novembro
	15/12/2010
	10/12/2010
	10/12/2010
	10/12/2010
	15/12/2010
	10/12/2010

	Dezembro
	28/12/2010
	28/12/2010
	28/12/2010
	28/12/2010
	28/12/2010
	27/12/2010

FONTE: Peça 93 p. 25-33 e tabela do parágrafo 17
40.	São necessários alguns apontamentos acerca desses dados: nas declarações, em alguns casos, aparece a data de 2018, ao invés de 2010. Contudo, ao checar o extrato, é possível verificar que se trata de um erro. Por exemplo, a declaração e os extratos do Edson (peça 93, p. 25-26) .
41.	Outro detalhe: na declaração da Olívia para o mês de agosto, consta a data de 6/9/2010. Contudo, não há nenhum crédito de R$ 475,00 para ela nessa data, mas em 1/9/2010. Dessa forma, utilizou-se essa última data na tabela acima (peça 93, p. 29-30) .
42.	Observa-se que todas as transações de pagamento e recebimento de salários são identificadas com um único número de documento: 032107. Por exemplo, o pagamento e os recebimentos do dia 28/4/2010. Infere-se que esse número de documento está associado ao pagamento de salários, como sugere o histórico das transações. Contudo, também está associado ao pagamento de tarifas (peças 93, p. 28, 30 e 32, e 109, p. 6) .
43.	O fato de recebimentos e pagamentos serem identificados por um mesmo número de documento não permite descartar que os pagamentos foram usados para pagar os salários dos funcionários. Contudo, não é possível estabelecer o vínculo com 100% de certeza, porque ele não é um número único que associa cada pagamento aos respectivos recebimentos. Ou seja, os pagamentos e recebimentos, independente do mês, são sempre identificados pelo número de documento 032107.
44.	Somente no mês de maio coincidem todas as datas. Em abril, junho e dezembro, a transferência ocorreu em um dia e, no dia seguinte, foram pagos os funcionários. Em agosto, os recursos federais foram transferidos em 4/8/2010, mas os pagamentos salariais somente ocorreram na semana seguinte, em 11/8/2010.
45.	Observe-se que, entre o crédito de 4/8/2010, no valor de R$ 2.850,00, e o pagamento dos funcionários, em 11/8/2010, ocorreram alguns débitos: em 6/8/2010 (salários) , em 9/8/2010 (tarifas) e em 10/8/2010 (salários) (peça 109, p. 12) . Este fato indica que, nesse caso, os recursos federais foram utilizados para pagamentos diversos do objetivo do projeto financiado, embora, ao final, recursos da prefeitura tenham sido utilizados para o pagamento dos funcionários.
46.	Esse rastreamento não seria possível sem os extratos da conta da prefeitura para onde os recursos federais foram transferidos. Por isso, não é mera formalidade a necessidade de demonstração do vínculo entre os recursos federais e as despesas efetuadas, tendo em vista a possibilidade de confusão financeira. Além disso, gestores mal-intencionados podem bancar uma única despesa com duas ou mais origens distintas, o que permitiria a apropriação indevida de verbas federais. 
47.	Nesse sentido, é o entendimento jurisprudencial do TCU, conforme Acórdão 3545/2006-TCU-Primeira Câmara, Rel. Min. Marcos Vilaça, e 1.741/2017-1ª Câmara, Rel. Min. Bruno Dantas. Nessa última decisão, defendeu-se que a comprovação do nexo de causalidade é especialmente importante quando se trata de recursos federais geridos por pessoas que têm acesso a diversas fontes de recursos públicos e privados, como é o caso.
48.	Nos demais meses, de agosto a novembro, verifica-se que, na maior parte das vezes, os repasses federais foram utilizados para honrar salários que haviam sido adiantados para os funcionários. Por exemplo, em agosto, o repasse entrou em 28/10/2010 e cobriu salários que haviam sido pagos em 30/9/2010 (Edson e Selma) e em 7/10/2010 (Olívia) . Já o salário de Alzira foi pago alguns dias após a transferência, em 11/11/2010.
49.	Em resumo, a recorrente pleiteia que sejam aceitos os pagamentos relativos a seis funcionários de março a dezembro de 2010. Contudo, apenas quatro funcionários declararam que trabalharam no projeto nesse período. 
50.	Por outro lado, o contexto não é favorável para aceitar o pleito da recorrente. Segundo o relatório de TCE, foram enviados ofícios, em 29/11/2013 e 29/1/2014, à presidente do Conselho Municipal de Assistência Social (CMAS) do município, a quem compete verificar se os serviços foram executados de acordo com as normas e aplicados na finalidade. A presidente acusou o recebimento de uma das comunicações e solicitou prazo para saneamento das pendências, mas, ao final, não foi emitido o parecer do CMAS sobre o cumprimento do objeto (peça 3, p. 64) .
51.	Por sua vez, a ex-prefeita foi omissa na prestação de contas e não respondeu à citação do TCU, somente apresentando a documentação ora analisada em recurso. Essa análise mostrou que, para os quatro funcionários que declararam trabalhar no projeto, as datas de transferências dos recursos e as de recebimento dos salários são próximas na maioria dos casos. Por isso, excepcionalmente, propõe-se aceitar esses pagamentos como créditos a abater do débito imputado à recorrente, conforme tabela abaixo:
	Créditos
		Alzira
	Olivia
	Selma
	Edson
	Totais
	Transferência

	Março
	R$ 475,00
	R$ 475,00
	R$ 475,00
	R$ 0,00
	R$ 1.425,00
	09/04/2010

	Abril
	R$ 475,00
	R$ 475,00
	R$ 475,00
	R$ 0,00
	R$ 1.425,00
	27/04/2010

	Maio
	R$ 475,00
	R$ 475,00
	R$ 475,00
	R$ 0,00
	R$ 1.425,00
	02/06/2010

	Junho 
	R$ 475,00
	R$ 475,00
	R$ 475,00
	R$ 475,00
	R$ 1.900,00
	29/06/2010

	Julho
	R$ 475,00
	R$ 475,00
	R$ 475,00
	R$ 475,00
	R$ 1.900,00
	04/08/2010

	Agosto
	R$ 475,00
	R$ 475,00
	R$ 475,00
	R$ 0,00
	R$ 1.425,00
	28/09/2010

	Setembro
	R$ 475,00
	R$ 475,00
	R$ 475,00
	R$ 475,00
	R$ 1.900,00
	28/10/2010

	Outubro
	R$ 475,00
	R$ 475,00
	R$ 475,00
	R$ 475,00
	R$ 1.900,00
	07/12/2010

	Novembro
	R$ 475,00
	R$ 475,00
	R$ 475,00
	R$ 475,00
	R$ 1.900,00
	10/12/2010

	Dezembro
	R$ 475,00
	R$ 475,00
	R$ 475,00
	R$ 475,00
	R$ 1.900,00
	27/12/2010

	TOTAIS
	R$ 4.750,00
	R$ 4.750,00
	R$ 4.750,00
	R$ 2.850,00
	R$ 17.100,00

CONCLUSÃO
52.	Em instrução passada, entendeu-se que o recurso de revisão não merecia ser provido, exceto quanto a uma parcela duplicada, no valor de R$ 2.375,00. Depois, novos elementos foram acostados aos autos e o relator, mediante despacho de 2/2/2022, determinou sua análise e seus reflexos na proposta de encaminhamento da peça 103. Da análise, é possível extrair as seguintes conclusões:
a) nessa oportunidade, a recorrente reclama que não foram aceitos pagamentos efetivados a seis prestadores de serviços. Foi elaborada tabela relacionando os débitos remanescentes a esses pagamentos, mas nem todas as linhas de débitos remanescentes foram incluídas nessa tabela. São elas: R$ 475,00, de 9/6/2010; R$ 2.850,00, de 27/8/2010; e R$ 187,37, de 30/12/2010. A recorrente não trouxe quaisquer explicações para esses gastos, de modo que devem continuar como débitos de sua responsabilidade (parágrafos 19-25) ;
b) admitindo-se que as transferências foram utilizadas para pagar salários dos seis prestadores, conforme relacionado na tabela da defesa, é necessário avaliar se a documentação acostada aos autos é capaz de corroborar essa hipótese. Dentre os documentos apresentados, constam onze relações de creditados emitidas entre abril e dezembro de 2010, as quais mostram que os seis funcionários recebiam créditos de R$ 475,00 por serviços prestados em cada mês (parágrafos 26-33) ;
c) dos seis funcionários, apenas quatro declararam o valor que receberam no ano de 2010 por serviços prestados na área de assistência social. A partir dos extratos, é possível relacionar as datas de recebimento dos salários, as datas de pagamento dos funcionários e as datas de transferências dos repasses federais para a conta da prefeitura (parágrafos 34-41) ;
d) não é possível estabelecer o vínculo entre pagamentos e recebimentos com 100% de certeza, porque as movimentações, independente do mês, são sempre identificadas pelo mesmo número de documento. Em agosto, transcorreu uma semana entre pagamento, pela prefeitura, e recebimentos, por parte dos quatro funcionários. Este lapso de sete dias indica que os recursos federais foram utilizados para pagamentos diversos do objetivo do projeto financiado, embora, ao final, recursos da prefeitura tenham sido utilizados para o pagamento dos funcionários (parágrafos 42-47) ; e
e) a análise dos extratos mostra que parte dos repasses federais questionados foram utilizados para pagar salários de quatro funcionários. Esses gastos não foram fiscalizados pelo CMAS, mas, como os quatro funcionários declararam trabalhar no projeto, propõe-se excepcionalmente aceitar esses pagamentos como créditos a abater do débito imputado à recorrente (parágrafos 48-51) .
53.	De todo o exposto, sugere-se provimento parcial do recurso para alterar o valor do débito discriminado no subitem 9.1 do Acórdão 1631/2017-TCU-Segunda Câmara, o qual foi reconsiderado pelo subitem 9.2 do Acórdão 1933/2019-TCU-Segunda Câmara. Da tabela contida neste último subitem, deve ser excluída a despesa comprovada de R$ 2.375,00 e acrescentados os créditos referentes aos pagamentos de quatro funcionários, conforme indicado na fundamentação.
54.	Com esses ajustes, propõe-se que a tabela de débitos passe a ter a seguinte composição:
Novo débito
	Valor (R$) 
	Data
	C/D

	    2.375,00 
	15/03/2010
	D

	    2.375,00 
	09/04/2010
	D

	    1.425,00 
	09/04/2010
	C

	    2.375,00 
	27/04/2010
	D

	    1.425,00 
	27/04/2010
	C

	    2.375,00 
	02/06/2010
	D

	    1.425,00 
	02/06/2010
	C

	       475,00 
	09/06/2010
	D

	    2.850,00 
	29/06/2010
	D

	    1.900,00 
	29/06/2010
	C

	    2.850,00 
	04/08/2010
	D

	    1.900,00 
	04/08/2010
	C

	    2.850,00 
	27/08/2010
	D

	    2.850,00 
	28/09/2010
	D

	    1.425,00 
	28/09/2010
	C

	    2.850,00 
	28/10/2010
	D

	    1.900,00 
	28/10/2010
	C

	    2.850,00 
	07/12/2010
	D

	    1.900,00 
	07/12/2010
	C

	       475,00 
	10/12/2010
	D

	    1.900,00 
	10/12/2010
	C

	    3.325,00 
	27/12/2010
	D

	    1.900,00 
	27/12/2010
	C

	       187,37 
	30/12/2010
	D

	  13.962,37 
		
55.	Para chegar ao débito acima proposto, foram utilizados extratos bancários de quatro prestadores de serviços, obtidos mediante solicitação da recorrente junto à CEF. Contudo, não foram juntadas autorizações para obtenção desses extratos. Uma vez que se trata de contas individuais, será proposta aposição de sigilo aos extratos bancários (parágrafos 37-38) .
56.	Por fim, a análise dos extratos bancários indicou a ocorrência de confusão financeira entre os recursos federais e demais recursos movimentados pela prefeitura. Por isso, sugere-se dar ciência da decisão a ser proferida ao Tribunal de Contas do Estado de Pernambuco.
PROPOSTA DE ENCAMINHAMENTO
57.	Ante o exposto, submete-se à consideração superior a presente análise do recurso de revisão interposto por Judite Maria Botafogo Santana da Silva contra o Acórdão 1631/2017-TCU-Segunda Câmara, retificado, por inexatidão material, pelo Acórdão 2509/2017-TCU-Segunda Câmara, propondo-se, com fundamento nos arts. 32, inciso III, e 35, da Lei 8.443/1992:
a) conhecer do recurso e, no mérito, dar-lhe provimento parcial para:
a.1) alterar o valor do débito discriminado no subitem 9.1 do Acórdão 1631/2017-TCU-Segunda Câmara, que passará a ter a seguinte composição;
	Valor (R$) 
	Data
	C/D

	    2.375,00 
	15/03/2010
	D

	    2.375,00 
	09/04/2010
	D

	    1.425,00 
	09/04/2010
	C

	    2.375,00 
	27/04/2010
	D

	    1.425,00 
	27/04/2010
	C

	    2.375,00 
	02/06/2010
	D

	    1.425,00 
	02/06/2010
	C

	       475,00 
	09/06/2010
	D

	    2.850,00 
	29/06/2010
	D

	    1.900,00 
	29/06/2010
	C

	    2.850,00 
	04/08/2010
	D

	    1.900,00 
	04/08/2010
	C

	    2.850,00 
	27/08/2010
	D

	    2.850,00 
	28/09/2010
	D

	    1.425,00 
	28/09/2010
	C

	    2.850,00 
	28/10/2010
	D

	    1.900,00 
	28/10/2010
	C

	    2.850,00 
	07/12/2010
	D

	    1.900,00 
	07/12/2010
	C

	       475,00 
	10/12/2010
	D

	    1.900,00 
	10/12/2010
	C

	    3.325,00 
	27/12/2010
	D

	    1.900,00 
	27/12/2010
	C

	       187,37 
	30/12/2010
	D

a.2) reduzir o valor da multa aplicada à recorrente pelo subitem 9.3 do Acórdão 1933/2019-TCU-Segunda Câmara, o qual reconsiderou o acórdão recorrido;
b) apor sigilo às páginas 20, 26, 28, 30, 32 e 33 da peça 93 e às páginas 3-5 da peça 109; e
c) dar ciência do acórdão que vier a ser proferido à recorrente, ao Tribunal de Contas do Estado de Pernambuco e aos demais interessados."
7.	O diretor e o secretário da Serur endossaram o encaminhamento acima transcrito (peças 112 e 113) .
8.	O MP/TCU manifestou-se de acordo com a proposta da unidade técnica (peça 114) .
	É o relatório.

Edson Monteiro Vera Cruz Filho (OAB/PE 26.183) e Viviane Cristina Gomes Vera Cruz (OAB/PE 28.517).

Subprocurador-Geral Paulo Soares Bugarin

RECURSO DE REVISÃO EM TOMADA DE CONTAS ESPECIAL. RECURSOS DO FUNDO NACIONAL DE ASSISTÊNCIA SOCIAL. SERVIÇOS DE PROTEÇÃO SOCIAL BÁSICA E DE PROTEÇÃO SOCIAL ESPECIAL. IMPUGNAÇÃO DE DESPESAS. CONTAS IRREGULARES. DÉBITO E MULTA. RECURSO DE RECONSIDERAÇÃO. CONHECIMENTO. PROVIMENTO PARCIAL. REDUÇÃO DO DÉBITO E DA MULTA. CONHECIMENTO. PROVIMENTO PARCIAL. REDUÇÃO DO DÉBITO E DA MULTA. CIÊNCIA.

TOMADA DE CONTAS ESPECIAL (TCE)

Secretaria de Recursos (Serur)

Preliminarmente, destaco que o presente recurso de revisão atende aos requisitos de admissibilidade previstos nos arts. 32, inciso III, e 35, inciso III, da Lei 8.443/1992 c/c o art. 288 do RITCU, razão pela qual deve ser conhecido.
2.	Este feito tratou, originalmente, de tomada de contas especial instaurada pelo extinto Ministério do Desenvolvimento Social e Combate à Fome (MDS) contra a sra. Judite Maria Botafogo Santana da Silva, ex-prefeita do município de Lagoa do Carro/PE (gestão 2009-2012) , devido à impugnação da totalidade das despesas realizadas com recursos repassados pelo Fundo Nacional de Assistência Social (FNAS) , no exercício de 2010.
3.	Aportados na modalidade fundo a fundo, os repasses tinham por objetivo a execução dos Serviços de Proteção Social Básica e de Proteção Social Especial, e totalizaram o montante de R$ 299.606,25.
4.	Após o esgotamento dos procedimentos administrativos internos com vistas à recomposição do prejuízo, sem manifestação da responsável, então gestora dos recursos, a tomada de contas especial foi instaurada em 28/4/2015 e enviada a esta Corte de Contas.
II
5.	No âmbito deste Tribunal, a sra. Judite Maria Botafogo Santana da Silva foi citada pela não comprovação da boa e regular aplicação da totalidade dos recursos repassados pelo FNAS, em 2010.
6.	Devidamente notificada, a ex-prefeita compareceu aos autos por meio dos seus procuradores (peça 11) , alegando, em síntese, que os serviços teriam sido realizados, de forma que a devolução integral dos recursos repassados resultaria em enriquecimento ilícito da União, sendo que o correspondente ressarcimento só poderia ocorrer na hipótese de ação dolosa ou de culpa grave.
7.	Diante da ausência do regular instrumento de procuração aos advogados signatários da defesa, a Secex/PE promoveu diligência junto à responsável, em 29/8/2016, fixando-lhe o prazo de dez dias para que, nos termos do art. 145, § 1º, do RITCU, sanasse o referido vício processual.
8.	Transcorrido o prazo concedido sem a necessária manifestação da responsável, a aludida defesa configurou-se como inexistente, nos termos do art. 145, § 1º, do RITCU, tendo a unidade técnica, em nome da verdade material, indicado, contudo, que os argumentos então oferecidos pelos supostos representantes da ex-gestora não mereciam prosperar.
9.	Em posicionamentos uniformes, a Secex/PE e o MP/TCU recomendaram que as presentes contas fossem julgadas irregulares, com imputação de débito e aplicação de multa.
10.	Desse modo, por meio do Acórdão 1631/2017-TCU-Segunda Câmara, de relatoria do Ministro-substituto André Luís de Carvalho, houve o julgamento pela irregularidade das contas da sra. Judite Maria Botafogo Santana da Silva, com imputação de débito correspondente à integralidade dos valores recebidos e de multa, no valor de R$ 60.000,00.
11.	Ato contínuo, a responsável interpôs recurso de reconsideração, ocasião em que entendeu a Serur ser possível estabelecer o nexo de causalidade entre a maior parte das despesas realizadas e os recursos federais repassados. Dessa forma, a unidade técnica propôs que o débito fosse reduzido para R$ 34.693,45 e, consequentemente, de forma proporcional, que fosse diminuído também o valor da multa. 
12.	O Parquet especializado ratificou o posicionamento da Serur.
13.	Assim, por meio do Acórdão 1933/2019-TCU-Segunda Câmara, sob relatoria do Ministro Augusto Nardes, foi dado provimento parcial ao recurso de reconsideração com vistas à redução do débito imputado à recorrente, remanescendo sem comprovação o valor de R$ 33.437,37 (foi excluído do montante do débito inicialmente apurado pela Serur, de R$ 34.693,45, o valor de R$ 1.256,08, considerado como comprovado pelo relator) . Houve, ainda, a redução do valor da multa para R$ 7.000,00.
14.	Posteriormente, a ex-prefeita ajuizou novo recurso de reconsideração, o qual não foi conhecido em razão da preclusão consumativa, nos termos do Acórdão 7525/2019-TCU-Segunda Câmara.
III
15.	Agora, por meio de recurso de revisão, a ex-gestora vem aos autos para argumentar que:
	(i) não atendeu às comunicações por não ter sido regularmente notificada, à época, pois as cartas foram enviadas e retornaram sem recebimento. Além disso, a notificação por edital teria sido irregular e teria ocorrido em 2014, após o término de sua gestão (2009 a 2012) ;
	(ii) o não atendimento das notificações não decorreu de descaso ou de falta de interesse, mas de equívocos administrativos na fase interna da tomada de contas especial, os quais violaram a ampla defesa e o devido processo legal;
	(iii) a demora injustificada da realização de notificação válida prejudicou sua defesa, pois a notificação somente se efetivou quando ela não mais integrava a administração do município, a qual passou a ser ocupada por seu sucessor, inimigo pessoal e desafeto político;
	(iv) o julgamento deve ser convertido em diligência para dar oportunidade de produção de provas e de juntada de novos esclarecimentos, que não puderam ser apresentados na fase de instrução;
	(v) o gestor municipal que a sucedeu deveria integrar a relação processual na qualidade de interessado, já que haveria solidariedade passiva, conforme a Súmula TCU 230; e
	(vi) cabia ao prefeito sucessor prestar as contas.
16.	Sobre o mérito, a recorrente alega que:
	(i) apesar das dificuldades encontradas, apresentou comprovantes de despesas que resultaram no reconhecimento da boa e regular aplicação de 89% dos recursos repassados;
	(ii) as notas fiscais emitidas pela empresa Atacadão Costa Del Sol estão desgastadas em razão das más condições dos arquivos públicos do município, que sofrem com infiltrações, umidade etc. Por isso, fez referência aos números das notas fiscais e dos selos fiscais, a fim de permitir a fiscalização do TCU e, assim, comprovar a escorreita realização das despesas;
	(iii) no intuito de comprovar a regularidade dos gastos acima, solicitou aos cartórios de Recife/PE a emissão de ata notarial para relatar informações das sobreditas notas, o que não foi possível. Por isso, pede a realização de perícia, caso ainda haja dúvidas sobre elas; e
	(iv) os novos documentos ora ofertados (contratos de prestação de serviços de orientação social, notas de empenho e transferências bancárias, com a identificação dos beneficiários) comprovam a realização das despesas impugnadas.
17.	Assim, a recorrente requer que seja recebido o presente recurso e, preliminarmente, que o acórdão vergastado seja anulado. Alternativamente, no mérito, pede que seja dado provimento ao apelo para afastar o débito remanescente, aprovando-se as contas com ressalvas, apenas. 
18.	Em anexo, a recorrente junta ao feito os documentos abaixo relacionados, os quais serviriam para comprovar as despesas questionadas na instrução técnica que examinou o recurso de reconsideração (peça 53) :
	a) extrato da conta bancária da prefeitura atestando a saída de R$ 5.200,18; nota de empenho do valor transferido; e notas fiscais emitidas pela empresa favorecida (peça 58, p. 5-10) ;
	b) comprovante da transferência bancária de R$ 2.799,98 em favor da empresa Atacadão Costa Del Sol; nota de empenho; e nota fiscal (peça 58, p. 12-14) ;
	c) comprovante da transferência bancária de R$ 1.984,90 em favor da empresa Atacadão Costa Del Sol; nota de empenho; e nota fiscal (peça 58, p. 16-18) ;
	d) ofícios da prefeitura para a Caixa Econômica Federal, solicitando a emissão de extratos bancários e informações (peça 93, p. 2-3) ;
	e) contratos de prestação de serviços (peça 93, p. 4-19 e 21-22) ;
	f) extratos bancários e declarações (peça 92, p. 20, 24-33) ; e
	g) memória de cálculo de abatimentos do débito; subempenhos, extratos e notas de empenho (peça 93, p. 23 e 34-68) .
IV
19.	As preliminares suscitadas foram integralmente afastadas pela Serur.
20.	De fato, não procede a alegação de nulidade por ausência de citação do prefeito sucessor como responsável solidário.
21.	Como bem pontuou a unidade técnica, o que se discute no presente feito é a ocorrência de débito em virtude da não comprovação da regularidade dos gastos efetuados e, considerando ter sido reconhecido pela própria recorrente que o prefeito sucessor não geriu os recursos, não há que se falar em solidariedade.
22.	Ademais, conforme a jurisprudência consolidada deste Tribunal, nos processos de controle externo, a solidariedade passiva é benefício do Estado-autor, a quem, na condição de credor, é facultado exigir de um ou de todos os devedores a integralidade da dívida. Logo, o litisconsórcio necessário não configura direito subjetivo do responsável citado, não havendo que se falar em prejuízo processual e aos interesses do recorrente por ele permanecer isoladamente no polo passivo do processo (vide Acórdão 6833/2021-TCU-Segunda Câmara, 3.752/2018-2ª Câmara, 2.825/2017-1ª Câmara e 2.591/2016-Plenário, dentre outros) .
23.	Acerca da dificuldade de acesso aos comprovantes das despesas impugnadas, uma vez que não se encontra mais à frente da prefeitura, acerta a unidade técnica ao ponderar que a ex-prefeita deveria ter prestado contas no momento oportuno, mas não o fez. Por ocasião do exame do recurso de reconsideração, o mesmo argumento já havia sido refutado, pois eventuais dificuldades do gestor na obtenção dos documentos necessários à prestação de contas dos recursos geridos, inclusive as derivadas de ordem política, se não resolvidas administrativamente, devem ser por ele levadas ao conhecimento do Poder Judiciário por meio de ação própria, uma vez que a responsabilidade pela comprovação da boa e regular aplicação dos recursos públicos é pessoal.
24.	Assim, não cabe a este Tribunal determinar, a pedido da recorrente, a realização de diligência, perícia ou inspeção para a obtenção de provas, uma vez que constitui obrigação da parte apresentar os elementos que entender necessários para a sua defesa.
25.	Não merece ser acolhida, igualmente, a alegação de nulidade por violação ao contraditório, à ampla defesa e ao devido processo legal, uma vez que a jurisprudência do TCU é firme no sentido de que o contraditório e a ampla defesa são garantidos na fase externa, por meio da citação. Logo, eventuais falhas de notificação da responsável na fase interna não comprometem o andamento regular do processo nesta Corte (vide Acórdão 9091/2021-TCU-Primeira Câmara, 2.016/2018-2ª Câmara e 4.938/2016-1ª Câmara, dentre outros) .
26.	Cumpre salientar que a recorrente foi regularmente citada (peças 9 e 10) , oportunidade em que foram instaurados o contraditório e a ampla defesa.
V
27.	Quanto ao mérito, endosso os entendimentos uniformes exarados pela Serur e pelo representante do MP/TCU.
28.	A decisão inicial proferida condenou a sra. Judite Maria Botafogo Santana da Silva a um débito correspondente a R$ 299.606,25 em virtude da não comprovação da regularidade dos gastos efetuados. Posteriormente, com a apresentação de comprovantes de despesas na fase de recurso de reconsideração, houve a redução do débito para R$ 33.437,37.
29.	Do que ressai dos autos, o exame realizado pela Serur, para fins de comprovação dos dispêndios, consistiu em comparar os comprovantes das despesas com os respectivos desembolsos registrados nos extratos bancários das quatro contas correntes utilizadas para movimentar os recursos. Desse modo, foram elaboradas tabelas contendo informações sobre o que poderia ser aceito para comprovar as despesas (localização, nos autos, dos comprovantes e dos extratos, bem como a data e o valor da transação) .
30.	Insta ressaltar que, embora não tenham sido apresentadas as cópias dos cheques usados nos pagamentos, a Serur valeu-se do exame de todo o conjunto probatório existente nos autos para que, em alguns casos, fosse possível fazer a correlação necessária para a caracterização do nexo causal (peça 53, p. 5-11, subitem 11.6) . Por outro lado, algumas despesas foram tidas como apenas parcialmente comprovadas, pois o total das notas fiscais não correspondia ao valor retirado da conta corrente do programa. Assim, somente o valor do total da despesa comprovada foi excluído do montante do débito (peça 53, p. 10, subitem 11.7) .
31.	Foram excluídas do débito, também, diversas despesas com tarifas bancárias (peça 53, p. 11, subitem 11.10) , em obediência ao entendimento deste Tribunal de que não cabe condenação em débito decorrente de despesas originárias da simples utilização da conta corrente que não configure conduta inadequada por parte do titular da conta bancária (vide Acórdão 4661/2017-TCU-Primeira Câmara, 6.197/2016-1ª Câmara e 912/2014-Plenário) .
32.	Já as despesas que não contaram com suporte documental suficiente para comprovar que os recursos a elas referentes foram regularmente aplicados nas finalidades dos programas permaneceram impugnadas (peça 53, p. 10-11, subitens 11.8 e 11.9) . 
33.	Especificamente quanto às notas fiscais emitidas pela empresa Atacadão Costa Del Sol, reconhecidamente desgastadas e ilegíveis, permanece inalterada a situação. Isso porque as normas que regulam o processo de controle externo não concedem ao responsável a faculdade de solicitar produção de provas ao TCU, como a colheita de depoimentos ou realização de perícias e diligências. O Tribunal deve julgar com base nas provas documentais constantes dos autos, reunidas pelos órgãos de controle interno e pela unidade técnica, em confronto com aquelas produzidas e apresentadas pelo responsável em sua peça de defesa.
34.	Assiste razão à recorrente, contudo, no tocante ao fato de que a parcela de R$ 2.375,00 foi lançada como débito em duplicidade. De fato, constam, no acórdão do recurso de reconsideração, duas parcelas desse valor, com mesma data (9/4/2010) .
35.	Logo, deve ser excluída uma parcela de R$ 2.375,00 do débito imputado à ex-prefeita.
36.	Sobre a documentação adicional oferecida pela recorrente (extratos bancários, contratos de prestação de serviços, notas de empenho e transferências bancárias relativas a pagamentos efetuados a seis pessoas) , a unidade técnica verificou que:
	a) conforme indicado pela ex-prefeita, eram, ao todo, seis prestadores de serviços no âmbito das ações de assistência social do município: Raquel Severina de Oliveira, Alexssandro Soares Amorim, Alzira Vitorino de Araújo, Olívia Vieira Lins, Selma Pereira da Silva Souza e Edson Regis da Silva;
	b) as relações constantes dos autos mostram que os seis contratados recebiam créditos de R$ 475,00 por serviços prestados em cada mês. O total de pagamentos atinge o valor de R$ 2.850,00, o qual aparece com frequência nas transferências entre as contas da prefeitura;
	c) ao contrário dos demais prestadores de serviços, não foi juntado o contrato de Alexssandro Soares Amorim e, por isso, não são conhecidos os serviços que ele prestou. Nos demais contratos, consta que os outros cinco funcionários prestavam serviços de orientação social pelo salário de R$ 500,00;
	d) dos seis contratados, quatro declararam o valor que receberam no ano de 2010 por serviços prestados na área de assistência social. Além disso, foram anexados os extratos bancários do ano de 2010 que comprovam os recebimentos. O sr. Alexssandro Soares Amorim não foi um deles, embora haja um extrato seu referente a março de 2010;
	e) de acordo com as declarações prestadas, Alzira Vitorino de Araújo, Olívia Vieira Lins e Selma Pereira da Silva Souza receberam salários de março a dezembro de 2010, enquanto Edson Regis da Silva, de junho a dezembro, com exceção de agosto (peça 93, p. 25, 27, 29 e 31) . A partir dos extratos, é possível identificar as datas e os números dos documentos associados às transferências de pagamento dos salários desses quatro declarantes. Essas datas, juntamente com as datas de pagamento informadas pela recorrente, foram reunidas na tabela inserta no parágrafo 39 da instrução técnica (transcrita no relatório precedente) ;
	f) todas as transações de pagamento e recebimento de salários são identificadas com um único número de documento: 032107. Infere-se que esse número está associado ao pagamento de salários, como sugere o histórico das transações;
	g) o fato de recebimentos e pagamentos serem identificados por um mesmo número de documento não permite descartar que tais pagamentos tenham servido para pagar os salários dos prestadores de serviços. Contudo, não é possível estabelecer o vínculo com 100% de certeza, porque ele não é um número único que associa cada pagamento aos respectivos recebimentos; e 
	h) a despeito de alguns descompassos entre as datas de transferências dos recursos e de pagamentos, seria possível acatar os pagamentos relativos a quatro pessoas que declararam terem trabalhado no projeto (valor total de R$ 17.100,00) - vide tabela transcrita no relatório precedente) . Para esses quatro, as datas de transferências dos recursos e as de recebimento dos salários são próximas, na maioria dos casos.
37.	Cabe registrar que, para chegar ao novo valor do débito, foram utilizados extratos bancários de quatro prestadores de serviços, os quais foram obtidos mediante solicitação da recorrente junto à Caixa Econômica Federal. Considerando que não foram juntadas autorizações para obtenção desses extratos e que se trata de contas individuais, acolho a proposta de aposição de sigilo aos referidos extratos.
38.	Quanto às demais alegações recursais, creio que foram devidamente refutadas nas duas instruções da Serur, o que torna desnecessárias considerações adicionais.
39.	Por conseguinte, endosso a proposta uniforme formulada pela unidade técnica e pelo MP/TCU no sentido de dar provimento parcial ao recurso de revisão em análise. Assim, o débito de que trata o subitem 9.1 do Acórdão 1631/2017-TCU-Segunda Câmara passará a ter a seguinte composição:
	Valor (R$) 
	Data
	C/D

	2.375,00
	15/3/2010
	D

	2.375,00
	9/4/2010
	D

	1.425,00
	9/4/2010
	C

	2.375,00
	27/4/2010
	D

	1.425,00
	27/4/2010
	C

	2.375,00
	2/6/2010
	D

	1.425,00
	2/6/2010
	C

	475,00
	9/6/2010
	D

	2.850,00
	29/6/2010
	D

	1.900,00
	29/6/2010
	C

	2.850,00
	4/8/2010
	D

	1.900,00
	4/8/2010
	C

	2.850,00
	27/8/2010
	D

	2.850,00
	28/9/2010
	D

	1.425,00
	28/9/2010
	C

	2.850,00
	28/10/2010
	D

	1.900,00
	28/10/2010
	C

	2.850,00
	7/12/2010
	D

	1.900,00
	7/12/2010
	C

	475,00
	10/12/2010
	D

	1.900,00
	10/12/2010
	C

	3.325,00
	27/12/2010
	D

	1.900,00
	27/12/2010
	C

	187,37
	30/12/2010
	D

40.	Como consequência, deve haver a redução proporcional da multa, cujo novo valor arbitro em R$ 3.000,00. 
41.	Por fim, conforme pontuou a Serur, tendo em vista que a análise dos extratos bancários indicou a ocorrência de confusão financeira entre os recursos federais e demais recursos movimentados pela prefeitura, deve ser dada ciência da presente decisão ao Tribunal de Contas do Estado de Pernambuco.
42.	Diante o exposto, voto no sentido de que o Tribunal adote a deliberação que ora submeto à apreciação deste Plenário.
TCU, Sala das Sessões, em 3 de agosto de 2022.
BENJAMIN ZYMLER 
Relator